臺灣高等法院刑事判決
110年度上易字第1505號
上  訴  人  臺灣桃園地方檢察署檢察官  
被      告  黃振育
上列上訴人因被告違反毒品危害防制條例案件，不服臺灣桃園地
方法院109年度審易字第1929、2357號，中華民國110年2月19日
第一審判決（起訴案號：臺灣桃園地方檢察署109年度毒偵字第3
440、6020號），提起上訴，本院判決如下：
    主  文
上訴駁回。
    理  由
一、公訴意旨略以：
　㈠被告甲○○前於民國106年間，曾因施用毒品案件，經臺灣桃園
    地方檢察署（下稱桃園地檢署）檢察官於107年6月6日以106
    年度毒偵字第6770號為附命完成戒癮治療之緩起訴處分（下
    稱附命緩起訴），並於107年6月28日確定，緩起訴期間為10
    7年6月28日起至108年12月27日止，嗣該附命緩起訴業已撤
    銷，並經桃園地檢署檢察官以108年度撤緩毒偵字第542號聲
    請簡易判決處刑，復經原審法院以108年度壢簡字第2194號
    判決判處有期徒刑3月，於109年5月5日執行完畢。詎其仍不
    知悔改，於上開附命緩起訴確定後3年內，復基於施用第二
    級毒品之犯意，於109年2月7日下午2時55分許為桃園地檢署
    法警採尿回溯120小時內某時，在臺灣地區不詳地點，以不
    詳方式，施用第二級毒品甲基安非他命（下稱甲基安非他命
    ）1次。嗣於109年2月7日下午2時55分許，經警持桃園地檢
    署檢察官核發之拘票拘提被告並解送至桃園地檢署時，經桃
    園地檢署法警執行附帶搜索，自被告之包包內扣得甲基安非
    他命3包（淨重共計0.067公克）、摻有第二級毒品殘渣之吸
    食器1組及摻有第二級毒品殘渣之殘渣袋1只。
　㈡被告於上開附命緩起訴撤銷後3年內，復基於施用第二級毒品
    之犯意，於109年8月19日上午10時10分許為警採尿回溯120
    小時內某時，在臺灣地區不詳地點，以不詳方式，施用甲基
    安非他命1次。嗣於109年8月19日上午10時10分許，因其為
    應受調驗人口，為警通知前往桃園市政府警察局楊梅分局大
    坡派出所採尿，結果呈甲基安非他命陽性反應。
　㈢因認被告上開2行為均涉犯毒品危害防制條例第10條第2項之
    施用第二級毒品罪嫌等語。
二、原判決意旨略以：被告上開附命完成戒癮治療未履行完成，
    其後雖再犯施用毒品罪，惟未曾接受觀察、勒戒或強制戒治
    之執行一節，有本院被告前案紀錄表1份附卷可稽。而公訴
    意旨雖認被告涉犯施用甲基安非他命之犯行，然被告於本案
    前並未曾因犯毒品危害防制條例第10條第1、2項之罪經執行
    觀察、勒戒或強制戒治，且被告前開附命緩起訴已遭撤銷，
    實際上亦未完成戒癮治療，自難等同曾受「觀察、勒戒或強
    制戒治」執行完畢視之，自應再令觀察、勒戒，且不因其間
    是否另犯施用毒品罪經起訴、判刑或執行而有不同。而公訴
    意旨所指之2次施用第二級毒品之犯行係分別於109年9月18
    日、109年12月9日始繫屬於原審法院，此有桃園地檢署109
    年9月18日桃檢俊生109毒偵3440字第1099099594號、109年1
    2月9日桃檢俊岡109毒偵6020字第1099131803號函及其上原
    審法院收文章戳在卷可稽，是公訴意旨所指之2案應依毒品
    危害防制條例第35條之1第1款規定，由檢察官依修正後毒品
    危害防制條例第20條第1項、第3項之規定，聲請法院裁定令
    被告入勒戒處所施以觀察、勒戒，始為適法，則檢察官均未
    依前開規定聲請法院裁定將被告送觀察、勒戒，即逕行將被
    告提起公訴，其起訴之程序均屬違背規定，揆諸前揭之說明
    ，爰不經言詞辯論，均為不受理判決之諭知等語。
三、檢察官上訴意旨略以：被告前因施用第二級毒品案件，經桃
    園地檢署檢察官以106年度毒偵字第6770號案件為附命緩起
    訴確定，惟被告於緩起訴期間，違背預防再犯所為之必要命
    令，前開緩起訴處分因而經撤銷，是被告事實上已接受等同
    觀察、勒戒之處遇。原判決固援引最高法院109年度台上字
    第3240、3131號等判決意旨，認本案應由檢察官聲請法院裁
    定觀察、勒戒等語。惟該案判決之被告，未曾接受附命緩起
    訴，與本案被告曾接受附命緩起訴，顯不相同。又原判決另
    援引最高法院109年度台非字第76號判決意旨，認被告未完
    成附命緩起訴之戒癮治療，事實上未等同於接受觀察、勒戒
    或強制戒治等語。然該案判決事實，係該案被告之附命緩起
    訴未經撤銷，與本案被告之附命緩起訴業經撤銷，實不相同
    ，尚無從比附援引。從而，被告於前開緩起訴處分確定後3
    年内之109年2月7日為警採尿回溯120小時内某時、109年8月
    19日為警採尿回溯120小時内某時，犯本案施用第二級毒品
    犯行，揆諸最高法院104年度第2次刑事庭會議決議意旨，自
    不能再改採觀察、勒戒或強制戒治方式，重啟處遇程序，應
    由檢察官逕行起訴，原審諭知不受理判決，尚嫌未洽，請將
    原判決撤銷，更為適當合法之判決等語。
四、起訴之程序違背規定者，應諭知不受理之判決；對於原審諭
    知不受理之判決上訴時，第二審法院認其為無理由而駁回上
    訴，得不經言詞辯論為之，刑事訴訟法第303條第1款、第37
    2條分別定有明文。
五、本院查：
　㈠毒品危害防制條例業於109年1月15日經總統華總一義字第109
    00004091號令修正公布，於109年7月15日施行。修正後毒品
    危害防制條例第20條第3項及第23條第2項，雖僅將原條文之
    再犯期間由「5年」改為「3年」，惟鑑於將施用毒品者監禁
    於監獄內，僅能短期間防止其接觸毒品，因慣用毒品產生之
    「心癮」根本無法根除，並慮及毒品危害防制條例施行多年
    累積之戒毒經驗及實效，暨逐步擴充之醫療、戒癮機構、專
    業人力、社區支援系統等資源，尤以本次毒品危害防制條例
    第24條修正，擴大檢察官對施用毒品者附條件緩起訴處分之
    範圍，使其能視個案具體情形給予適當多元社區處遇。本次
    修正後對於施用毒品者之思維，自應與時俱進，擺脫以往側
    重於「犯人」身分之處罰，著重其為「病患」之特質，並以
    「治療」疾病為出發點，重新評價前揭所謂「3年後再犯」
    之意義。對於毒品危害防制條例第20條第3項及第23條第2項
    所謂「3年後（內）再犯」，自應跳脫以往窠臼，以「3年」
    為期，建立「定期治療」之模式。其規定中所謂「3年後再
    犯」，只要本次再犯（不論修正施行前、後）距最近1次觀
    察、勒戒或強制戒治執行完畢釋放已逾3年者，即該當之，
    不因其間有無犯施用毒品之罪經起訴、判刑或執行而受影響
    。此項結論，亦有最高法院109年度台上大字第3826號裁定
    可資參照，業已改變最高法院95年度第7次及97年度第5次刑
    事庭會議為統一法律見解所採之決議意旨。
　㈡又毒品危害防制條例第24條於109年1月15日經總統華總一義
    字第10900004091號令修正公布，經行政院以110年4月15日
    院臺法字第1100010649號令發布自110年5月1日起施行。修
    正後該條第1項、第2項規定：「第20條第1項及第23條第2項
    之程序，於檢察官先依刑事訴訟法第253條之1第1項、第253
    條之2第1項第4款至第6款或第8款規定，為附條件之緩起訴
    處分時，或於少年法院（地方法院少年法庭）認以依少年事
    件處理法程序處理為適當時，不適用之。前項緩起訴處分，
    經撤銷者，檢察官應繼續偵查或起訴。」其立法理由並說明
    ：緩起訴處分是利用機構外之處遇，協助施用毒品者戒除毒
    癮，為達成戒除毒癮之目的，於撤銷緩起訴處分後，宜由檢
    察官依法繼續偵查或起訴，亦即仍有現行條文第20條觀察、
    勒戒及強制戒治制度之適用，俾利以機構內之處遇方式協助
    其戒除毒癮，亦得為不同條件或期限之緩起訴處分等語。是
    毒品危害防制條例第24條所定之多元附條件緩起訴處分，並
    不限於「附命緩起訴」，且撤銷緩起訴處分後，亦應由檢察
    官依法繼續偵查或起訴，與修正前所定之「依法追訴」不同
    ，則緩起訴處分之效力與曾受「觀察、勒戒或強制戒治」之
    處遇已無法等同視之，自應回復為原緩起訴處分不存在之狀
    態，檢察官仍應依修正後毒品危害防制條例第20條第1項、
    第23條第2項、第24條等規定，而決定適用觀察、勒戒處遇
    （或改為不同條件或期限之緩起訴處分）或提起公訴（聲請
    簡易判決處刑）之程序，此乃最高法院最近所持一致見解（
    最高法院110年度台上字第2096號、110年度台非字第98號判
    決意旨參照），業已變更最高法院依100年度第1次刑事庭會
    議決議所採結論，故最高法院104年度第2次刑事庭會議決議
    所持論據，已失所依附，無從再予採憑。
　㈢本件被告雖曾因施用毒品案件，經桃園地檢署檢察官於107年
    6月6日以106年度毒偵字第6770號為附命緩起訴確定，緩起
    訴期間為1年6月，緩起訴期間自107年6月28日起至108年12
    月27日止，詎其於緩起訴期間內，無故未依指定時間接受心
    理治療或社會復健治療逾3次，因而未完成戒癮治療，遭桃
    園地檢署檢察官以108年度撤緩字第501號撤銷附命緩起訴後
    ，並以108年度撤緩毒偵字第542號聲請簡易判決處刑，經原
    審法院判處罪刑確定，而被告其間雖曾因施用毒品案件，經
    法院判處罪刑確定及執行完畢之紀錄，但迄今均無受觀察、
    勒戒或強制戒治之情形，有上開處分書、聲請簡易判決處刑
    書及本院被告前案紀錄表等件在卷可稽。依照上開說明，前
    開附命緩起訴被撤銷，自與觀察、勒戒或強制戒治執行完畢
    之情形有別，不能等同視之。從而，被告於109年2月7日下
    午2時55分許為桃園地檢署法警採尿回溯120小時內某時及10
    9年8月19日上午10時10分許為警採尿回溯120小時內某時犯
    本件施用第二級毒品犯行前，既未曾接受觀察、勒戒或強制
    戒治等處遇之紀錄，亦不因被告其間曾因犯施用毒品罪，經
    起訴、判刑或執行而受影響，依據修正後毒品危害防制條例
    規定，應由檢察官重啟處遇程序，不得對被告追訴處罰。詎
    檢察官逕就本案提起公訴，其起訴之程序當然違背法律規定
    ，原審依法諭知公訴不受理，核無不當或違法之處（原審雖
    未及適用109年1月15日修正公布、110年5月1日施行之毒品
    危害防制條例第24條規定，然於判決結果無影響）。檢察官
    仍執前詞，提起上訴，指摘原判決不當，為無理由，應予駁
    回，並不經言詞辯論為之。
據上論斷，應依刑事訴訟法第368條、第372條，判決如主文。
中　　華　　民　　國　　110 　年　　8 　　月　　31　　日
                  刑事第二十一庭審判長法　官  林怡秀
                                      法　官  劉元斐
                                      法　官  胡宜如
以上正本證明與原本無異。
不得上訴。
                                      書記官  駱麗君
中　　華　　民　　國　　110 　年　　8 　　月　　31　　日